臺灣高雄地方法院刑事判決　　　　　　　93年度訴字第3057號
 公　訴　人　臺灣高雄地方法院檢察署檢察官
 被　　　告　己○○○
 指定輔佐人　壬○○
 指定辯護人　本院公設辯護人癸○○
 被　　　告　庚○○
 選任辯護人　陳魁元律師
上列被告因偽造文書等案件，經檢察官提起公訴（93年度偵緝字
第615 號、93年度偵字第18668 號），本院判決如下：
    主  文
己○○○、庚○○均無罪。
    理  由
一、公訴意旨略以：被告己○○○、庚○○分別係被害人黃輝雄
    （於民國89年5 月20日死亡）之母親、胞妹，被害人甲○○
    則為黃輝雄之妻。黃輝雄於88年2 月13日因呼吸衰竭、吸入
    性肺炎即缺氧性病變，至高雄醫學大學附設紀念醫院掛急診
    ，於同月18日住院治療，己○○○、庚○○均明知黃輝雄住
    院期間已昏迷無意識，竟共同意圖為自己不法之所有，並基
    於犯意之聯絡，於同月20日，未經黃輝雄之授權及同意，亦
    未告知甲○○之情形下，盜用黃輝雄之印章，先於同月19日
    ，將華僑商業銀行高雄分行記名黃輝雄、面額分別為新台幣
    （下同）2,000,000 元（編號00000000000000號）、2,000,
    000 元（編號00000000000000號）、1,500,000 元（編號00
    000000000000號）取息儲蓄存款之存單解約，使定期存款轉
    存入黃輝雄於華僑商業銀行高雄分行00000000000000號帳戶
    內後，復於同月20日，再盜用黃輝雄之印章，偽造黃輝雄之
    取款憑條，使該分行誤認均係黃輝雄本人所申辦，將黃輝雄
    上開帳戶存摺內之新台幣16,000,000元提領得手，己○○○
    、庚○○隨即轉換成華僑商業銀行面額5,000,000 元、5,00
    0,000 元、5,000,000 元、1,000,000 元共四張（起息日起
    88年2 月20日，到期日期88年3 月20日）無記名可轉讓之取
    息儲蓄存款存單，同日再將黃輝雄上開帳戶內餘款共129,25
    9 元，提領後存入己○○○設於華僑商業銀行高雄分行0000
    0000000000號之帳戶內；俟上開無記名可轉讓之取息儲蓄存
    款存單到期後，己○○○、庚○○復於同年3 月20 日 ，續
    辦到期日為88年4 月30日，面額各10,000,000元、5,000,00
    0 元、1,000,000 元之無記名可轉讓之取息儲蓄存款存單，
    屆期後，再於同年5 月4 日，連同上開款項之所有存款，續
    辦到期日為同年11月4 日，面額各1,000,000 元、1,000,00
    0 元、5,000,000 元、10,000,000元、10,000,000元、10,0
    00,000元、10,000,000元之無記名可轉讓之取息儲蓄存款存
    單，屆期後，己○○○、庚○○二人再共同於88年11月4日
    至華僑銀行高雄分行，由庚○○本人開戶將全數款項轉存至
    甫開戶00000000000000號之帳戶，再於當天共領取47,865,0
    00元之現金，足生損害於黃輝雄及甲○○，因認被告二人共
    同涉犯刑法第216 條、第210 條行使偽造私文書罪及第339
    條第1 項之詐欺取財罪嫌。
二、按犯罪事實應依證據認定之，無證據不得認定犯罪事實；又
    不能證明被告犯罪者，應諭知無罪之判決；刑事訴訟法第15
    4 條第2 項、第301 條第1 項分別定有明文。且刑事訴訟法
    第161 條已於民國91年2 月8 日修正公布，其第1 項規定：
    檢察官就被告犯罪事實，應負舉證責任，並指出證明之方法
    。因此，檢察官對於起訴之犯罪事實，應負提出證據及說服
    之實質舉證責任。倘其所提出之證據，不足為被告有罪之積
    極證明，或其指出證明之方法，無從說服法院以形成被告有
    罪之心證，基於無罪推定之原則，自應為被告無罪判決之諭
    知（參照最高法院92年台上字第128 號判例）。又刑法第二
    百十條之偽造私文書罪，以無制作權人而捏造他人名義制作
    該文書為構成要件，如行為人對於此種文書本有制作權，縱
    令其制作之內容虛偽，且涉及他人之權利，除合於同法第二
    百十五條之規定，應依該條處罰外，尚難論以首開法條之罪
    ，最高法院著有31年上字第2124號判例可資參照。
三、公訴人認被告二人涉犯上揭罪嫌，無非以被告庚○○坦承起
    訴書所載之存單解約、轉帳、提領款項、辦理無記名定存單
    等均為伊與共同被告己○○○所為（本院94年4 月20日審判
    筆錄第38頁），且被告二人均對起訴書所載之現金流向不爭
    執，並有起訴書證據並所犯法條欄及補充理由書內所載之華
    僑商業銀行高雄分行傳票、往來明細表、存款取款憑條、存
    單存款開戶資料登錄單為證；而被害人黃輝雄自88年2 月18
    日至88年4 月7 日住院，住院期間無法行動及言語，亦無請
    假離院之記錄，住院當日（88年2 月18日）已呈昏迷，有高
    雄醫學大學附設中和紀念醫院（92）高醫附秘字第3332號函
    一紙可按，則黃輝雄已呈昏迷，無言語能力，自無授權被告
    2 人提領款項之可能，故被告2 人顯有以偽造黃輝雄之取款
    憑條使華僑商業銀行高雄分行陷於錯誤，因而交付黃輝雄帳
    戶內之16,000,000元與被告2 人為其論據。訊據被告庚○○
    固不否認於檢察官起訴書所載之現金流向及陪同被告己○○○前往辦理存單解約、轉帳、提領款項、辦理無記名定存單
    之事實，且對起訴書及補充理由書所載證據方法之證據能力
    不爭執，被告己○○○則矢口否認有何處理黃輝雄帳戶之事
    實，但對證據方法之證據能力均不爭執；被告己○○○之辯
    護人則為被告己○○○辯稱：華僑商業銀行高雄分行黃輝雄
    帳戶內之金錢向來均是己○○○在處理、存取，錢雖然存在
    黃輝雄名義下，但己○○○對黃輝雄之帳戶內之金錢有管理
    權限；被告庚○○之辯護人則為被告庚○○辯護稱：己○○○負責管理家族內之金錢，包括黃輝雄帳戶內之金錢，而檢
    察官所舉之證據僅能證明資金流向，但不能證明黃輝雄帳戶
    內金錢是黃輝雄所有。綜合上揭判例意旨及辯護人之辯護意
    旨，
    本件主要爭點即為系爭華僑商業銀行高雄分行黃輝雄帳戶內
    之金錢是否向來即由被告己○○○管理、掌有，而非屬黃輝
    雄所有？
四、經查：
（一）黃輝雄於華僑商業銀行高雄分行之帳戶本來即由被告己○○○管理等情，業據證人即華僑商業銀行高雄分行襄理辛○○於本院審理時證述：「（辯護人陳魁元律師問：一天
      總共解約1600萬元，你們對於這筆這麼大的金額有無如何
      處置？或保護措施或相關紀錄？）答：‧‧‧因為平常這
      個帳戶都是己○○○來處理，所以當時雖然是黃輝雄的帳
      戶，但是己○○○來做大筆的解約，我們沒有做任何處理
      就讓她做。‧‧‧（辯護人陳魁元律師問：你知道黃輝雄
      這些錢在黃輝雄生前都是由誰管理、處分？）答：就我們
      在銀行裡面接洽的情形，我們知道錢都是己○○○在使用
      、處理，我們也曾經派行員陪同己○○○到二信去辦理匯
      款到本分行的事情。‧‧‧（檢察官問：你說黃輝雄本人
      很少來，他來都做什麼事情？）答：我印象中他來的時候
      ，都是己○○○在做存提的動作，至於黃輝雄是否曾經單
      獨來銀行我不記得，黃輝雄曾經問我經濟分析的問題。」
      等語明確；而證人華僑商業銀行高雄分行行員戊○○亦於
      本院審理時證稱：「（辯護人陳魁元律師問：提示93年他
      字第139 號卷第166 頁，你知道為何要解約，是誰叫你做
      的？當時你有無問己○○○為何要提前解約？）答：己○○○沒有說解約的原因，當時己○○○是來櫃台辦理，由
      櫃台行員處理，處理完後再拿到後面來給我，我不知道提
      前解約的原因。（辯護人陳魁元律師問：黃輝雄這些存單
      是否都是由己○○○在處理？）答：對，黃輝雄都不處理
      。」等語綦詳，是綜觀上述證人之證詞，應堪認黃輝雄於
      華僑商業銀行高雄分行之帳戶於黃輝雄生前應該均是由被
      告己○○○所管理、掌控，雖帳戶是以黃輝雄之名義，但
      帳戶內金錢之管領權能仍屬被告己○○○所有，黃輝雄名
      義之帳戶內之金錢，非黃輝雄所得掌管，否則黃輝雄豈會
      對自己之帳戶均完全委由被告己○○○處理，卻未曾單獨
      至銀行進行金錢存提等帳戶所有人必然會採取之行為。
（二）黃輝雄華僑商業銀行高雄分行之帳戶內，於88年2 月19日
      曾有存入2 筆金額4,052,394 元（自被告己○○○高新商
      業銀行大公分行之帳戶轉入）、6,580,453 元（自被告己○○○高雄二信鹽埕分行之帳戶轉入），亦有華僑商業銀
      行高雄分行（93）僑銀高營字第285 號函、高新商業銀行
      大公分行高新銀（94）公字第30號函、高雄市第二信用合
      作社高二信業存字第522 號函及所附相關傳票資料可稽。
      是黃輝雄華僑商業銀行高雄分行之帳戶，如非向來均由被
      告己○○○所管理，被告己○○○又何需將自己戶頭內之
      金錢轉入黃輝雄之帳戶，再將原先黃輝雄帳戶內之存單解
      約，共同轉換成華僑商業銀行面額5,000,000 元、5,000,
      000 元、5,000,000 元、1,000,000 元共四張（起息日起
      88年2 月20日，到期日期88年3 月20日）無記名可轉讓之
      取息儲蓄存款存單。
（三）一般家庭或家族基於隱私、稅負或財務、保險等各種方面
      之考量，乃將金錢存放於不同家庭成員之帳戶內，但該帳
      戶內之金錢並不屬於該帳戶名義人所有，而係統籌由特定
      人掌管持有等情，於社會中所在多有，而本件被告己○○○與黃輝雄為母子關係，二人共同生活具有一定情誼與信
      任關係，業據證人丙○○於本院審理時證述在卷，則被告
      己○○○以其子之帳戶管理自己所有之金錢，更屬情理之
      常，是堪認上揭證人辛○○、戊○○所證非虛，本件黃輝
      雄華僑商業銀行高雄分行之帳戶係被告己○○○所管理，
      洵堪認定。則衡諸上揭判例意旨，被告己○○○既為有管
      領黃輝雄華僑商業銀行高雄分行帳戶權限之人，則被告己○○○就該帳戶所為之提領、解約動作即屬有權為之，其
      偽造文書或詐欺之犯行乃無由成立。至被告庚○○僅陪同
      被告己○○○前往處理相關存提、解約動作，而被告己○○○既不該當於偽造文書、詐欺之犯行，陪同被告己○○○前往辦理事務之被告庚○○更無該當偽造文書、詐欺之
      餘地，亦屬當然。此外，證人乙○○於本院審理時證述關
      於彰化商業銀行鹽埕分行李秉家（被告庚○○之子）帳戶
      內之51,728,360元最後都轉到黃素娥彰化銀行鹽埕分行的
      帳戶內，之後定存到期，轉成活儲後，由黃素娥本人單獨
      親自前往提領結清，匯出到土銀等情，不能為被告二人不
      利之認定，附此敘明。
五、綜上查證，公訴人認被告己○○○、庚○○涉犯前揭罪行，
    所為之舉證尚未能達通常一般之人均不致有所懷疑，而得確
    信其為真實之程度，而有合理懷疑之存在，依據「罪證有疑
    ，利於被告」之證據法則，即不得遽為不利被告之認定；則
    公訴人所提出之證據，不足為被告有罪之積極證明，其指出
    證明之方法，亦無從說服法院以形成被告有罪之心證，揆諸
    前揭說明，本院自應為被告無罪之諭知。
據上論斷，應依刑事訴訟法第第301 條第1 項前段，判決如主文
。
本案經檢察官丁○○到庭執行職務。
中　　華　　民　　國　　94　　年　　5 　　月　　4 　　日
                  刑事第二庭  審判長法　官  張意聰
                                    法　官  曾鴻文
                                    法  官  黃宣撫
如不服本判決，應於送達後10日內，向本院提出上訴狀。
以上正本證明與原本無異。
中　　華　　民　　國　　94　　年　　5 　　月　　5 　　日
 　　　　　　　　　　　　　　       書記官  鄭永媚
